臺灣高等法院刑事判決　　　　　　　　94年度上易字第1872號
上　訴　人　臺灣台北地方法院檢察署檢察官
被　　　告　乙○
選任辯護人　楊揚　律師
上列上訴人因被告妨害名譽案件，不服臺灣台北地方法院93年度
易字第1240號，中華民國94年10月 6日第一審判決（起訴案號：
臺灣台北地方法院檢察署93年度偵字第4583號），提起上訴，本
院判決如下：
    主      文
上訴駁回。
    理      由
一、公訴意旨略以：乙○之子鍾鴻春與王美慧（現已更名為王可
    彤）原係夫妻關係，王美慧與甲○○係新光人壽保險股份有
    限公司之同事。王美慧、鍾鴻春前因損害賠償事件，經臺灣
    士林地方法院以92年度家簡上字第2號案件審理中，乙○竟
    基於公然侮辱他人之概括犯意，先於民國93年2月25日下午3
    時10分，在臺灣士林地方法院家事法庭就上開案件公開行準
    備程序時，公然以「她的客兄就坐在後面，叫甲○○」（臺
    語）等語侮辱甲○○，復於同日下午3時30分即上開案件準
    備程序甫結束後，在臺灣士林地方法院家事法庭外走廊公眾
    得出入之場所，公然以「不要臉，與人通姦（臺語）」等語
    侮辱甲○○，因認乙○連續涉犯刑法第309條第1項之公然侮
    辱罪嫌。
二、按犯罪事實應依證據認定之，無證據不得認定犯罪事實；不
    能證明被告犯罪者，應諭知無罪之判決，同法第154條第2項
    、第301條第1項亦規定甚明。而認定犯罪事實所憑之證據，
    雖不以直接證據為限，間接證據亦包括在內；然而無論直接
    或間接證據，其為訴訟上之證明，須於通常一般之人均不致
    有所懷疑，而得確信其為真實之程度者，始得據為有罪之認
    定，倘其證明尚未達到此一程度，而有合理之懷疑存在時，
    即應為有利於被告之認定，更不必有何有利之證據，最高法
    院30年上字第816號、76年台上字第4986號判例可資參考。
    又刑法第309條第1項公然侮辱罪之成立，須以行為人主觀上
    出於侮辱他人之意思，而以客觀上足以貶損侮辱他人人格之
    言語加以指陳辱罵，始足當之；若行為人並無侮辱他人之主
    觀犯意，縱其言語有所不當或致他人產生人格受辱之感覺，
    尚無從以該罪繩之。
三、公訴人認被告乙○涉犯本件公然侮辱罪，無非係以被告供承
    於前揭時、地出言對告訴人甲○○指稱：「她的客兄就坐在
    後面，叫甲○○」等語，及甲○○、王美慧、臺灣士林地方
    法院家事法庭執勤法警翁士淵等人之證述，暨臺灣士林地方
    法院92年度家簡上字第2號案件93年2月25日準備程序筆錄、
    庭訊光碟及檢察事務官勘驗筆錄，為其論據。訊據被告固坦
    承曾於前揭民事事件行準備程序時，於法庭上以臺語陳稱：
    「她（指王美慧）的客兄就坐在後面，叫甲○○）」等語，
    惟堅決否認有何公然侮辱之故意，亦否認庭訊後於走廊以「
    不要臉，與人通姦」等語辱罵告訴人，辯稱：王美慧原為其
    子鍾鴻春之配偶，惟王美慧曾與其同事即告訴人通姦，經鍾
    鴻春以王美慧通姦為由向法院訴請判決離婚，嗣鍾鴻春與王
    美慧間侵權行為損害賠償事件經臺灣士林地方法院以92年度
    簡上字第2號審理中，伊擔任鍾鴻春之訴訟代理人，於該案
    93年2月25日行準備程序，承審法官詢問鍾鴻春與王美慧間
    涉訟之侵權行為損害賠償事件有幾件時，為說明事實，乃以
    平日使用之臺語陳述：「有好幾件，分財產一件、一件通姦
    損害賠償，她的客兄就坐在後面，叫甲○○啦‧‧‧」等語
    ，告訴人既坦承曾與王美慧通姦之事實，則伊以臺語「客兄
    」稱之，自與事實相符，更何況當時係針對承審法官之詢問
    而回答，並無公然侮辱之犯意；且當日庭訊結束後，是本件
    告訴人擋住伊去路，其後一路尾隨，揚言提告，伊並無辱罵
    告訴人之行為等語。
四、經查：
  (一)被告之子鍾鴻春與王美慧於79年間結婚，原為夫妻關係，有
    戶籍謄本一紙在卷可稽（見原審卷第44頁）；而鍾鴻春於92
    年間對王美慧提起侵權行為損害賠償民事訴訟，嗣由臺灣士
    林地方法院士林簡易庭於92年9月4日以92年度士家簡字第1
    號判決命王美慧應給付鍾鴻春新臺幣20萬元，及自92年5月
    27日起至清償日止，按年息5%計算之利息，並駁回鍾鴻春其
    餘請求，王美慧不服判決提起上訴，由該院合議庭以92年度
    家簡上字第2號審理，該案於93年2月25日下午3時10分在該
    院家事法庭由受命法官行準備程序，本件被告於庭詢時以臺
    語陳稱：「‧‧‧她（指王美慧）的客兄就坐在後面，叫甲
    ○○‧‧‧」等語，有前開準備程序筆錄、庭訊光碟及檢察
    事務官偵查中製作之勘驗筆錄附卷可稽（見93年度偵字第
    4583號卷第77至79頁、第62至65頁），且經原審調取上開92
    年度士家簡字第1號、92年度家簡上字第2號卷宗核閱屬實，
    復據告訴人及王美慧證述在卷（見原審卷第154、157頁），
    並經被告供承不諱，固堪信為真實。
  (二)惟前揭侵權行為損害賠償事件，係被告之子鍾鴻春以王美慧
    曾於90年11月26日上午7時許，在臺北市○○區○○街56巷
    12號3樓動手將其抓傷，致其受有左頸瘀青、下巴瘀青之傷
    害，王美慧之傷害犯行並經臺灣士林地方法院以92年度士簡
    字第62號判處拘役20日，緩刑2年確定為基礎事實，此有該
    案之起訴狀及臺灣士林地方法院92年度士家簡字第1號、92
    年度家簡上字第2號民事判決可稽。又鍾鴻春與王美慧自七
    十九年間結婚後，即迭生嫌隙，進而互指對方於婚姻關係存
    續中有外遇或通姦情事，鍾鴻春遂於91年間向臺灣士林地方
    法院檢察署提出通姦告訴，指訴王美慧與本件告訴人即其保
    險公司同事甲○○自83年間起連續多次一同出國旅遊並有通
    姦之事實，且經血緣鑑定結果，已排除王美慧於婚姻關係存
    續之84年10月間所生女兒鍾御萱與鍾鴻春間之血緣關係等語
    ，嗣經臺灣士林地方法院檢察署檢察官偵查結果，認王美慧
    與本件告訴人二人固坦承曾於83年間有通姦之事實，惟鍾鴻
    春於85年間即已知悉該通姦犯行，其遲至91年始提出告訴，
    已逾6個月告訴期間，而於91年12月3日以91年度偵字第2344
    號、第9439號、第11654號為不起訴處分，並經台灣高等法
    院院檢察署以92年度上聲議字第176號處分書駁回妨害家庭
    部分之再議聲請等情，亦有原審所調取之上開偵查卷宗可憑
    。此外，鍾鴻春復以同一事由，主張其與王美慧間已欠缺繼
    續維持婚姻之互信基礎，訴請臺灣士林地方法院裁判離婚；
    王美慧亦以鍾鴻春習慣性外遇，雙方無法共同繼續婚姻生活
    為由，反訴與鍾鴻春離婚；嗣經法院審理結果，以鍾鴻春主
    張其婚姻具有難以維持之重大事由，及王美慧主張其婚姻關
    係存續中具有不堪同居虐待之事由，渠等本訴及反訴之離婚
    請求均有理由，而於92年6月30日以91年度婚字第125號民事
    判決准許鍾鴻春與王美慧離婚，並於同年7月30日確定等事
    實，亦有該民事判決及確定證明書可稽（附於臺灣士林地方
    法院92年度家簡上字第2號卷第85至113頁）。且除前揭傷害
    及妨害自由之刑事訴訟案件外，鍾鴻春與王美慧二人於上述
    臺灣士林地方法院92年度家簡上字第2號侵權行為損害賠償
    事件審理期間，尚有同院92年度訴字第879號及其他民事事
    件於臺灣士林地方法院民事庭涉訟，此觀前揭92年度家簡上
    字第2號案件之受命法官於93年2月25日下午3時10分之準備
    程序中詢問兩造是否於民事庭另有其他案件，鍾鴻春之訴訟
    代理人乙○及王美慧均為肯定之回答自明（詳見該日準備程
    序庭訊光碟勘驗筆錄），足認鍾鴻春與王美慧二人當時確有
    多件訴訟進行中。
  (三)是就本件公訴人所指93年2月25日，臺灣士林地方法院準備
    程序期日中，受命法官詢問王美慧（以下簡稱「王」）：「
    你們另外在民事庭還有別的案件是不是？」，王：「對。」
    ，法官：「那是告什麼？」，王：「清償借款還有剩餘財產
    分配還有監護權還有侵權行為損害賠償‧‧‧」，法官：「
    不是有92年訴字第879號？那件是告什麼？」，王：「訴字
    879？好像是侵權行為損害賠償，因為案件實在是太多了。
    」，法官：「那件是告什麼？誰告的？妳告的？還是他告的
    ？」，王：「好像是他告的。」，法官：「好，妳先請坐。
    （問乙○）你們那件92訴字第879號那件是告什麼？那件也
    是寫侵權行為啊，那件是告什麼？」，乙○（以下簡稱「鍾
    」）：「第幾號？」，法官：「879號。」，鍾：「有好幾
    件，我跟妳報告，分財產一件，一件通姦損害賠償，她的客
    兄就坐在後面，叫甲○○啦，還有（聽不清楚）判決一件‧
    ‧‧」，法官：「後面不要講話，還有你也不要講到別人去
    ，注意你在法庭上的說話。」，鍾：「好。」，法官：「另
    外一件是告什麼？通姦是不是？」，鍾：「通姦的損害賠償
    ，告他們二人，甲○○與王美慧，一件夫妻財產分配，這些
    都是士林地方法院那個‧‧‧」，法官：「你們所謂精神上
    受到損害是指她什麼行為？傷害部分嗎？還是什麼部分？」
    ，鍾：「本件是嗎？本件就是請求精神補貼，慰撫金啦。」
    ，法官：「對啦，是什麼行為造成這個被上訴人‧‧‧？」
    ，鍾：「本件是傷害跟家暴。」‧‧‧，法官：「‧‧‧你
    是根據他們那個行為來請求？你們起訴狀上是寫92年士簡字
    第62號判決所說的行為？是以那件為準嗎？」，鍾：「是。
    」等問答全文觀之，本件被告雖以臺語指稱「（鍾鴻春王美
    慧二人間之訴訟）有好幾件‧‧‧一件通姦損害賠償，她的
    客兄就坐在後面，叫甲○○啦‧‧‧」。然被告有無公然侮
    辱之犯意，應就被告前後語意綜合觀察，而不得斷章取義擷
    取片斷而予以認定，被告前述牽涉到告訴人之部分，係於回
    答該案受命法官，詢問關於同院92年度訴字第879號案件之
    陳述；並非針對本件告訴人所為之評價，或就其行為而為指
    訴。且前開陳述內容，亦與鍾鴻春、王美慧二人涉訟之情形
    相符，並非無據，再參酌被告與告訴人二人因鍾鴻春、王美
    慧所生之對立關係、被告僅小學畢業之教育程度、習慣使用
    方言等情，足見其以臺語「客兄」等語指稱告訴人，用語雖
    不雅、失當，然斟酌其回答內容，尚難認有侮辱告訴人之主
    觀故意。被告辯稱係針對承審法官之詢問而就事實回答，並
    無公然侮辱之犯意等語，揆諸前揭說明，自足採信。
五、次查：
  (一)告訴人雖於原審及本院證稱：當天開完庭之後伊與王美慧一
    起離開，王美慧走在比較前面，伊走的比較慢，出法庭後被
    告在走廊上連續以臺語罵伊「不要臉」兩、三聲，因為被告
    音量非常大聲，整個走廊都聽的到，後來一位法警馬上過來
    ，到達時請被告離開現場等語（見原審卷第154至156頁、本
    院卷第35頁）；王美慧亦於原審證稱：開完庭之後，我走在
    告訴人前面，聽到被告用臺語罵告訴人：「不要臉，與人通
    姦」，就看到他們二人在走廊上面有爭執，當時走廊上大約
    有七、八人，後來法警有來勸阻被告及告訴人，說這裡是法
    院，叫他們不要大聲等語（見原審卷第157至158頁）。惟證
    人即先前任職臺灣士林地方法院而於該日輪值家事法庭勤務
    之法警翁士淵於偵查中具結證稱：我對被告及告訴人有印象
    ，當時是在家事法庭的走廊，對於「通姦」的字眼我沒有印
    象，只記得告訴人跟被告有發生爭執，他們爭執之後我有請
    他們到外面，後來有聽到告訴人要告被告，但是前面他們實
    際爭執情形我並沒有聽到，「不要臉」的謾罵言語我無法確
    定當時是否有聽到，我主要是聽到被告的聲音沒錯，是被告
    向告訴人爭執事情，但我不清楚內容為何等語（見93年度偵
    字第4583號卷第71頁）。
  (二)依告訴人所述，若被告以「不要臉」等語連續數次大聲對其
    辱罵，且其聲音大至在走廊之人均可聽聞，法警翁士淵旋即
    前來制止處理，何以於該處執勤之翁士淵竟證稱：不確定是
    否有聽到「不要臉」、對於「通姦」字眼沒有印象等語；又
    告訴人雖指稱王美慧亦有聽見，王美慧亦證稱法警旋即前來
    處理云云，該法警理應對於王美慧在場之事實有所記憶，惟
    翁士淵卻證稱：「（當天是否有一位小姐走在前面？）我印
    象中只記得告訴人跟被告有爭執」等語（見同上偵卷第72頁
    ）。則告訴人指稱走在其與被告前方之王美慧亦有聽聞辱罵
    語言云云，是否可信，即屬有疑。又王美慧與被告於本件係
    屬對立關係，王美慧又因先前婚姻關係而與鍾鴻春、被告發
    生不快，則其證稱聽見被告出言辱罵云云，是否有附和告訴
    人之情，亦非無探求之餘地，因認以翁士淵之證述較為客觀
    中立而足以採信。而告訴人之告訴，本以使被告受刑事訴追
    為目的，故其陳述是否與事實相符，自應調查其他證據，以
    資審認，苟其所為攻擊之詞，尚有瑕疵，則在此瑕疵未予究
    明以前，即不能遽採為斷罪之基礎，最高法院69年臺上字第
    1531號判決，足資參照。本件證人翁士淵雖證稱當日被告與
    告訴人二人確有爭執，惟陳稱並未聽見有人辱罵「不要臉」
    、「通姦」等話語，自不得據此為不利被告之證據，而告訴
    人與王美慧單方指證之情節亦有瑕疵，被告復否認曾為如此
    陳述，是尚難遽論被告於法庭走廊外另有公然侮辱告訴人之
    犯行。
六、綜上所述，本件被告所言，係於承審法官針對鍾鴻春與告訴
    人、王美慧間通姦侵權行為損害賠償之案件詢問時，於法庭
    內以被上訴人訴訟代理人身分而為回答，經核其所述與訴訟
    案情有關，亦非全無事實上之根據，自無侮辱他人之主觀故
    意，另亦無證據證明其於庭訊結束後確有在走廊上辱罵告訴
    人之行為。基於禁止推定罪狀之法則，確保國家刑罰權之正
    確行使之目的下，公訴人所提出之證據，尚不足以證明被告
    有何公然侮辱犯行，此外，復查無其他積極證據，足資證明
    被告確有公訴人所指之上開犯行，既不能證明被告犯罪，揆
    諸前揭說明意旨，原審為無罪判決之諭知，並無不當，應予
    維持。公訴人循告訴人之請求上訴，仍執前詞，指摘原判決
    不當，自無理由，應予駁回。
據上論斷，應依刑事訴訟法第368條，判決如主文。
本案經檢察官王安明到庭執行職務。
中　　華　　民　　國　　94　　年　　12　　月　　29　　日
                  刑事第十七庭審判長法  官  鄭 文 肅
                                    法  官  施 俊 堯
　　　　　　　　　                  法　官　蘇 隆 惠
以上正本證明與原本無異。
不得上訴。
                                    書記官  邵 淑 津
中　　華　　民　　國　　94　　年　　12　　月　　30　　日
